臺灣高等法院臺中分院民事判決
                                   109年度重上字第45號
上  訴  人  陳億成  


訴訟代理人  林更穎律師
被 上 訴人  吳福禱  
            海德魯材料股份有限公司

兼  法  定
代  理  人  顏德新  

上三人共同
訴訟代理人  盧永盛律師
複 代 理人  黃瑞霖律師
上列當事人間請求返還借款事件，上訴人對於民國108年12月31
日臺灣臺中地方法院107年度重訴字第740號第一審判決提起上訴
，本院於110年3月17日言詞辯論終結，判決如下：
    主      文
上訴駁回。
第二審訴訟費用由上訴人負擔。
    事實及理由
壹、程序事項：
一、關於上訴人在第二審始為提出、聲請部分：
  ㈠按當事人於第二審不得提出新攻擊或防禦方法，但如不許其
    提出顯失公平者，不在此限，民事訴訟法第447條第1項但書
    第6款定有明文。又審判所追求者，為公平正義之實現，如
    依各個事件之具體情事，不准許當事人提出新攻擊或防禦方
    法，顯失公平者，應例外准許當事人提出之，否則法院之裁
    判殆失其意義，此乃同條項但書第6款規定之所由設，最高
    法院101年度台上字第281號判決意旨參照。
  ㈡然而，此一涉及新臺幣（下同）4千萬元本金之消費借貸事件
    ，上訴人自原審以原告身分起訴請求返還時，即有專業律師
    代理，除未能先提出「債權證書」原本或正本為憑外，相較
    於上訴人自身一再主張只要能證明借款資金從其名下帳戶匯
    出，不用再交代金錢來源等事實，卻要求調查借用人用以清
    償之資金來源，及直接要求調查訴外人公司帳戶、金流或傳
    訴外人、當事人發問等等，顯已過度介入他人間資金往來、
    財務狀況等情，而受權利濫用之質疑；遑論上訴人起訴行使
    訴訟權過程，同受對造質疑與其先前聲請調解時所檢具之陳
    述、證據，與本件所主張事證多有不同，並受到違反誠信原
    則等質疑。
  ㈢再佐以上訴人明顯是臨訟始利用廣泛蒐集對造與訴外人金流
    資料等，期能找到縫隙用以質疑對造抗辯；然此種未能先明
    確建立自身請求權依據之待證事實、證據，只是想藉由法院
    審理過程以「摸索證明（摸索調查證據）」方式，找尋對造
    抗辯、立證瑕疵，冀以渲染而攻擊對造，除與民事訴訟法第
    195條第1項規定及其修正理由、第266條第1-3項規定所揭示
    「當事人就其提出之事實，應為真實及完全之陳述，對於其
    請求及抗辯所依據之原因事實，應為具體之陳述，以保護當
    事人之真正權利及維持國家之法律秩序。」等意旨，容有不
    合外，更有架空其主張責任與具體事實提出責任之危險，並
    將造成法院失去中立而過度介入證據及事實調查強度，有違
    當事人進行及辯論主義之要求。
  ㈣因之，上訴人於本件審理過程所主張及聲請，除本院准許部
    分外，其餘部分，揆以上開說明，尚難認上訴人之聲請合於
    「不准許當事人提出新攻擊或防禦方法，顯失公平者」等要
    件，自宜由事實審法院聽取兩造全辯論意旨，勾稽卷證後始
    行判斷有無准許必要，而非率予准許。
二、關於107年度中司調字第714號卷證部分：
  ㈠按民事訴訟法第422條規定「調解程序中，調解委員或法官所
    為之勸導及當事人所為之陳述或讓步，於調解不成立後之本
    案訴訟，不得採為裁判之基礎。」，從而，不得採為裁判之
    基礎者，乃限於「調解程序中，調解委員或法官所為之勸導
    及當事人所為之陳述或讓步」。
  ㈡細察107年度中司調字第714號之卷證均為上訴人一方所提出
    ，非「調解程序中，調解委員或法官所為之勸導及當事人所
    為之陳述或讓步」等資料，顯無不得採為裁判基礎之情事，
    自得依聲請調卷採為本件判斷基礎。
　㈢因之，依原審法院107年度中司調字第714號卷證及比對上訴
    人請求所據之契約內容，可見借用人提供擔保而具「債權證
    書」資格者，包含有：「①《借款契約書（兼作借據）》（下
    稱系爭契約），②共同發票人均為被上訴人之《本票》2紙：票
    號CHN0000000金額壹千參佰萬元、票號CHN0000000金額肆千
    萬元，③雲林縣○○市○○段00地號之《土地所有權狀》，④雲林縣
    ○○市○○段00地號之《土地所有權狀》，⑤雲林縣○○市○○段00○號
    之《建物所有權狀》，⑤有兩造印文之《土地登記申請書》（抵
    押權設定、標示：斗六市○○段00○00地號之土地2筆、永和區
    保平段000、000地號土地2筆、建號00、0000，代理人○○○）
    ，⑥有兩造印文之《土地建築改良物抵押權設定契約書》（標
    示同土地登記申請書），⑦有出賣人印文之《土地所有權買賣
    移轉契約書》（標示：斗六市○○段00○00地號之土地2筆）、《
    建築改良物所有權買賣移轉契約書》（標示：建號00，土地
    坐落斗六市○○段00○00地號之土地2筆）及《土地登記申請書》
    （所有權移轉、買賣、代理人○○○），⑧《契稅申報書》（建號
    00、代理人○○○），⑨《土地增值稅（土地現值）申報書》2份
    ，分別為斗六市○○段00地號土地（代理人○○○）、斗六市○○
    段00地號土地（代理人○○○），⑩《不動產買賣契約書》（標的
    ：建號00及斗六市○○段00○00地號之土地2筆，賣方海德魯材
    料股份有限公司、法定代理人○○○，未載明買方）。」，⑪另
    有大里市○○段00地號《土地所有權狀》、同段建號000《建物所
    有權狀》等（以上均以影本形式附於107年度中司調字第714
    號卷第4-45頁）作為向被上訴人主張債權之憑據，此部分既
    為上訴人主動提供附卷，而被上訴人對上開影本，並未爭執
    ，並分別載明於系爭契約條款二、四、六，具有供擔保債權
    之作用，應認上開本票、權狀、契約書等資料之【原本或正
    本】，有「債權證書」之性質或資格，爰就與系爭契約有直
    接關連部分（即①-⑩）及「⑫（即系爭契約所載明：）新北市
    ○○區○○段000○000地號土地2筆、建號0000計三紙土地、建物
    所有權狀之原本或正本」併予合稱「債權證書」（個別敘及
    時，另以數字①等表列）應同列為本件卷證。　
三、關於原審法院另案107年度重訴字第570號卷證與判決部分：
  ㈠上訴人固以書狀稱與本案無關不應調閱（本院卷第354頁），
    然依其所提出之107年度重訴字第570號判決正本列印資料（
    本院卷第273-289頁），顯示上訴人與○○○爭執之資金流通模
    式，除涉及上訴人、○○○間外，亦涉及到證人○○○等人，而由
    兩造攻防過程所述可見兩造與○○○、○○○間，有相同金錢流動
    模式，而○○○為系爭契約之代理人，為本案重要關係人，自
    有調卷證供兩造檢閱、陳述、辯論以使兩造能具體闡明權利
    義務關係，本院復已曉諭兩造注意與本案案情有關之該案判
    決所述資金流程等內容與卷證要旨，且據兩造各自閱卷影印
    並作為辯論基礎（本院卷第304頁、第364、365頁）。
  ㈡承上，兩造各自攻防所為與本案有關之主張、陳述，而以上
    開卷證為據者，均屬本件全辯論意旨範圍，本院自得作為勾
    稽兩造辯論意旨之佐證。
貳、上訴人主張：
一、先位部分：
  ㈠被上訴人三人前因週轉需要，於民國105年7月25日共同向上
    訴人借款4000萬元，兩造並簽立《「借款契約書（兼作借據
    ）》（即債權證書①），約定借款期限自105年7月27日起至10
    5年10月26日止，共計3個月，借款利息為月利率百分之2.4
    ，如逾期支付利息及清償本金時，應支付違約金1300萬元。
    被上訴人顏德新並提供債權證書③④⑤⑫等所有權狀共6紙，作
    為借款擔保，上訴人於105年7月27日將前開借款金額匯入被
    上訴人吳福禱之彰化銀行北臺中分行帳戶（帳號：00000000
    000000）內，惟①系爭契約及②本票均已遺失，③④⑤債權證書
    之土地及建物權狀則暫返還被上訴人。詎料清償期屆至，被
    上訴人等未依約清償，迄今仍積欠上訴人本金4000萬元及其
    利息、違約金，爰依消費借貸之法律關係提起本訴等語。
  ㈡先位聲明：
  ⒈被上訴人應給付上訴人5300萬元，及其中4000萬元自106年7
    月27日起至清償日止按年息百分之5計算之利息。
  ⒉願供擔保，請准宣告假執行。
二、備位部分：
  ㈠倘認上訴人先位聲明無理由，即4000萬元並非被上訴人向上
    訴人借貸，而係其向訴外人○○○借貸，借貸關係存在○○○與被
    上訴人之間，則被上訴人吳福禱取得上訴人於105年7月27日
    所匯入其彰化銀行北臺中分行帳戶內之4000萬元，即屬無法
    律上原因而受有利益，爰依民法第179條規定，請求被上訴
    人吳福禱返還之等語。
  ㈡備位聲明：
  ⒈被上訴人吳福禱應給付上訴人4000萬元，及自105年7月27日
    起至清償日止，按年息百分之5計算之利息。
  ⒉願供擔保，請准宣告假執行。
參、被上訴人抗辯：
一、先位部分：
  ㈠被上訴人顏德新於105年7月間因資金需求，乃電詢向○○○借款
    4000萬元，並獲其允諾，105年7月25日○○○偕同訴外人○○○地
    政士至被上訴人顏德新之公司簽立借款契約，並交付債權證
    書②至⑥及⑫共6紙，及製作抵押權設定、流抵約定之相關資料
    （即債權證書⑦至⑩）等交予○○○供擔保，○○○則告知會由股東
    即上訴人匯款予被上訴人，嗣被上訴人於收受借款4000萬元
    即交付3個月利息。簽立借款契約當日，在場人員為○○○、○○
    ○、顏德新及雙方友人即訴外人○○○等4人，被上訴人均不曾
    見過或認識上訴人，亦無上訴人之聯絡方式，只聽聞○○○述
    說上訴人係其股東。被上訴人顏德新於借貸約定期間屆滿前
    ，詢問○○○還款事宜，並請其提供匯款帳號，然○○○因聽聞訴
    外人○○興業股份有限公司（下稱○○公司）有意發行公司債，
    乃稱欲認購該公司債，並請被上訴人顏德新將借款4000萬元
    直接轉匯認購公司債，作為清償債務，並稱會將轉匯認購公
    司債以清償債務一事告知其股東即上訴人。期間○○○仍告知
    被上訴人顏德新，其已與上訴人溝通，對○○公司營運甚有信
    心，以此方式作為清償，認購完成後即會返還前開擔保資料
    ，也會自行另提供擔保予上訴人，若投資失利，會由其全部
    承擔等語，被上訴人顏德新也看過○○○提出簽發4000萬元予
    上訴人之本票影本，方相信及同意○○○認購○○公司公司債之
    指示，被上訴人乃分別於105年11月28日至30日匯款1500萬
    元、1500萬元、1000萬元共計4000萬元，再加以○○○另匯500
    萬元，認購○○公司共4500萬元之公司債後，○○○則於105年11
    月底返還被上訴人上開供借款擔保之債權證書，當時○○○亦
    在場見聞。而被上訴人取回債權證書後，未避免此重要文件
    遺失，僅留存土地及建物權狀，其餘文件均予以銷毀。又○○
    公司已於106年10月26日贖回上開公司債，並匯款4587萬379
    6元予○○○，是被上訴人等已因清償而對於上訴人及○○○均無
    債務存在。況且，依民法第325條第3項規定，債權證書已返
    還者，推定其債之關係消滅，倘上訴人仍主張消費借貸關係
    尚未消滅，自應提出系爭契約、本票、土地及建物等擔保文
    件之原本為證。況且，4000萬元借款非小額數目，倘若被上
    訴人等一直未清償債務或支付利息，依照一般經驗法則，債
    權人自不可能歷時約2年之久始追討借款等語，資為抗辯。
  ㈡並聲明：
  ⒈上訴人之訴駁回。
  ⒉如受不利判決，願供擔保請准宣告免為假執行。
二、備位部分：    
  ㈠上訴人匯款4000萬元至被上訴人吳福禱帳戶之原因，係依○○○
    之指示將借款匯予被上訴人，姑且不論債權人為○○○或上訴
    人，然上開款項確實係因借貸關係所得之款項，被上訴人吳
    福禱非無法律上原因而受有利益。況且，兩造並不相識，且
    被上訴人吳福禱之帳戶係提供予○○○，可證上訴人係經○○○之
    告知乃將款項匯至被上訴人吳福禱帳戶中，從而法律關係存
    在於上訴人與○○○之間等語置辯。
  ㈡並聲明：
  ⒈上訴人之訴駁回。
  ⒉如受不利判決，願供擔保請准宣告免為假執行。
肆、原審判決上訴人之訴及假執行之聲請均駁回，其理由略以：
    上訴人為系爭契約之貸與人，被上訴人已依○○○之指示而為
    清償，並由○○○受領，被上訴人之清償合於債務清償本旨，
    兩造間債之關係已消滅，被上訴人吳福禱更無不當得利可言
    等情。
一、上訴人不服，提起上訴，並補充陳述：暫交還供擔保之土地
    、建物所有權狀，係因信賴被上訴人於105年10月26日預付
    利息1千萬元，乃依○○○所稱暫交還供作測量用等語。上訴聲
    明：㈠原判決廢棄。㈡先位上訴聲明：⑴上開廢棄部分，被上
    訴人應給付上訴人5300萬元，及其中4000萬元自106年7月27
    日起至清償日止按年息百分之5計算之利息。⑵願供擔保，請
    准宣告假執行。㈢備位上訴聲明：⑴被上訴人吳福禱應給付上
    訴人4000萬元，及自105年7月27日起至清償日止，按年息百
    分之5計算之利息。⑵願供擔保，請准宣告假執行。
二、被上訴人則補充：伊係依○○○指示而將欲返還○○○之1千萬元
    匯入陳億成帳戶，與上訴人另案所自陳依○○○指示用○○○名義
    匯款予○○○之情形相符；另上訴人自陳與他案借款予○○○過程
    ，關於訴外人○○○部分，即上訴人、○○○、○○○3人間實際互動
    模式，亦與本件相同；上訴人卻主張係○○○向其借款，而依○
    ○○請求直接匯款予○○○，上訴人匯款後亦未直接與○○○互動，
    僅向○○○說明；同理，本件亦應認○○○具有貸與人完整權限而
    得受領借用人之清償；本件上訴人迄今仍未能提出債權證書
    之原本或正本以證明其為本件真正貸與人等語置辯。答辯聲
    明：上訴駁回。
伍、兩造不爭執、爭執事項及審理與論斷之範圍、順序：
一、按判決書內應記載之理由，如第二審關於攻擊或防禦方法之
    意見及法律上之意見與第一審判決相同者，得引用之；如有
    不同者，應另行記載。關於當事人提出新攻擊或防禦方法之
    意見，應併記載之，民事訴訟法第454條第2項定有明文。查
    ，兩造爭執事項，經原審判斷後，上訴人仍重複爭執，本院
    綜合兩造全辯論意旨及卷證，認本件結論與原審判斷結論相
    同，復因兩造於本院用以佐證或作為陳述之依據，比對其原
    審之陳述，容有簡詳之別，然主要還是引用原審卷附之證據
    等資料；上訴人方面雖更就原審採駁而對其不利部分，就原
    審判斷理由續為爭執及聲請，然所攀引之理由，仍未能動搖
    原審之結論，復據被上訴人逐一駁斥；故本院認可引用原審
    判決所載理由，並依判決書應記載之規定，及兩造補充之陳
    述與本件案情審理情境等補敘如后。
  ㈠不爭執事項：
  ⒈本件業據原審當庭於108年12月3日與兩造之專業律師訴訟代
    理人共同確認不爭執事項如后（原審卷第215-216頁）：
  ⑴○○○（已歿）於105年7月27日前，與被上訴人顏德新會面，談
    論借款事宜。
  ⑵上訴人陳億成於105年7月27日匯款4,000萬元至被上訴人吳福
    禱之彰化銀行北臺中分行帳戶（帳號：00000000000000）。
  ⑶被上訴人顏德新將雲林縣○○市○○段00○00地號之土地所有權狀
    、雲林縣○○市○○段00○號之建物所有權狀、臺北縣○○市○○段0
    00○000地號之土地所有權狀、臺北縣○○市○○段0000○號之建
    物所有權狀，共6紙，交付○○○，作為借款擔保。
  ⑷永大國際事業有限公司（下稱永大公司）以○○○名義，於105
    年11月29日匯款1500萬160元至彰化銀行帳戶（帳號：00000
    000000000）、東宏金屬有限公司（下稱東宏公司）以○○○名
    義，分別於105年11月28日及105年11月30日匯款1500萬160
    元、1000萬110元至彰化銀行帳戶（帳號：00000000000000
    ）、○○○於105年11月28日匯款500萬元至彰化銀行帳戶（帳
    號：00000000000000）。即原審：【被證一、被證二、被證
    六】。
  ⑸○○○認購○○公司4500萬元普通公司債、○○公司於106年10月26
    日贖回普通公司債，並於106年10月26日匯款4587萬3796元
    至○○○於臺灣土地銀行帳戶（帳號：000000000000）。即原
    審：【被證三、被證四、被證五】。
  ⑹雲林縣○○市○○段00○00地號之土地所有權狀、雲林縣○○市○○段
    00○號之建物所有權狀、臺北縣○○市○○段000○000地號之土地
    所有權狀、臺北縣○○市○○段0000○號之建物所有權狀，共6紙
    ，業已由被上訴人顏德新取回，並由各所有權人即被上訴人
    持有中。上訴人就上開房地並未至地政機關設定抵押。
  ⒉嗣上訴人於本院審理程序，更換訴訟代理人對不爭執事項固
    有不同陳述，然並未能具體舉證上開於原審所為不爭執事項
    有何不當之處。因之，原審會同兩造所整理之上開不爭執事
    項，自應列為本件判斷基礎。
  ⒊兩造於本院審理時，亦同認被上訴人一方有由顏秀香於105年
    10月26日匯款570萬元、430萬元合計1000萬元至陳億成帳戶
    （本院卷第39頁、第257頁）之事實。
  ㈡爭執事項：
  ⒈本件自原審即確認：
  ⑴先位聲明：
  ①本案消費借貸關係（依上訴人於108年10月17日當庭陳述的消
    費借貸內容）是否存在於兩造間？
  ②如上開消費借貸，存於兩造間，上訴人請求被上訴人給付530
    0萬元，暨其中4000萬元自106年7月27日起至清償日止按年
    息百分之5計算之利息，有無理由？
  ⑵備位聲明：被上訴人吳福禱於107年7月27日受領4000萬元，
    有無法律上原因（上訴人主張民法第179條向被上訴人吳福
    禱請求返還上開金額，有無理由）？
  ⒉嗣因，上訴人於本院審理中提出因被上訴人有先交付1千萬元
    作為「預付利息」始會同意將擔保之權狀「暫時拿回去」（
    「暫交還」、「暫取回」）之主張，涉及供擔保用上開「債
    權證書」之「歸還原因」（「暫取回」、「暫交還」）能否
    推翻民法第325條第3項規定「債權證書已返還者，推定其債
    之關係消滅。」之推定效果，因認有併予審斷之必要。
二、兩造權利義務基本事實及事實審法院審理原則與方向：
  ㈠按當事人就其提出之事實，應為真實及完全之陳述，對於其
    請求及抗辯所依據之原因事實，應為具體之陳述，以保護當
    事人之真正權利及維持國家之法律秩序，此觀民事訴訟法第
    195條第1項規定及其修正理由、第266條第1-3項規定自明。
  ⒈上訴人陳億成以系爭契約貸與人資格為本件請求，惟被上訴
    人自原審即質疑陳億成為民間放款業者，並稱○○○出面簽約
    時有表明與陳億成有貸與人之股東合作關係，雖為陳億成所
    否認（原審卷第000- 000頁），然被上訴人自始即抗辯其有
    依約定出具上開「債權證書」原本、正本等交付貸與人一方
    ，陳億成既以系爭契約貸與人資格提起本訴，自應先提出上
    開「債權證書」原本或正本以證明其為真正貸與人，始有行
    使返還借款請求權之憑據；就被上訴人抗辯已依陳億成所稱
    代理人○○○之指示而返還系爭借款，○○○並已交還全部「債權
    證書」原本、正本一節，陳億成則主張○○○之代理權僅有代
    為簽約權限，則○○○之地位或資格、權限為何？自有探究必
    要。
  ⒉陳億成提起本件上訴後，雖稱會陳報本身職業，然迄未陳報
    （本院卷第305 頁），並自承其個人知悉○○○在幫忙作民間
    借貸仲介，有跟○○○講說其有能力提供資金等語（本院卷第9
    4頁）。被上訴人則仍持續抗辯陳億成只是○○○背後金主，或
    與○○○具有合作關係，因而主張○○○在系爭契約得完整行使貸
    與人之權利，即有指示、受領債務清償之權限，被上訴人復
    已依○○○指示而清償完畢。
  ⒊本件經原審判決認定被上訴人已依債務本旨清償完畢，系爭
    契約之債之關係已消滅，然兩造仍各執前詞繼續爭執，本院
    基於事審法院職責，乃多次曉諭兩造具體說明：
  ⑴「被上訴人有無依債之本旨為清償？」、「被上訴人已證明
    已依○○○指示而支付與系爭借款相同之金錢，最後並從○○○取
    回擔保借貸之票據及供作物權擔保之權狀，是否可認已清償
    系爭借款？」、「○○○一方對被上訴人所主張以系爭借款同
    額之金錢作為○○○購買公司債，則此一相等金錢往來既同為○
    ○○所指示、收支，其法律效果應如何判斷？」、「被上訴人
    依○○○所指示支付金錢之金額、效力是否可判斷為對上訴人
    發生清償的效力或預付利息的目的？」、「上訴人未再保有
    債務人因系爭借貸契約所交付之擔保票據、不動產權狀等事
    實，是否可認定債務人（被上訴人）主張因依指示清償償務
    而取回原交付供擔保之票據、不動產權狀等，亦即取回事實
    即等同清償完畢？」、「被上訴人一方主張已依債之本旨返
    還系爭4千萬元借款之依據是否為：1、已依債之本旨返還系
    爭4千萬元本金，並符合清償之本質？2、已取回供擔保權狀
    文件等資料，符合一般借貸法律關係之生活經驗與論理法則
    ？」等（本院卷第196頁、第255頁、第257頁、第361-362頁
    ）。
  ⑵本院於言詞辯論期日更闡明兩造：「從陳億成自承其與○○○歷
    來的關係，尤其本件借款過程，陳億成均未出面，則陳億成
    所稱的代理關係，代理權限有多大？」、「○○○是否具代理
    人資格（含其代理權之範圍、對內、對外效果），及被上訴
    人所稱○○○關於清償方式之指示及效果，應如何審酌判斷○○○
    之權限？」（言詞辯論筆錄參照）。
  ⒋兩造於事實審法院（原審及本院）卻僅各自堅詞自己主張即
    各依所提書狀各自表述，而兩造歷來所為攻防模式或要領，
    主要以彈劾對造陳述、主張、舉證，並放大對方主張、陳述
    或論述之缺陷。
  ⒌尤其，本件爭執之借貸本金達 4千萬元，關於被上訴人質疑
    陳億成僅屬○○○背後資金提供者乙情，陳億成並未能直接回
    應，可見陳億成雖以貸與人自居，然其關於請求權基礎事實
    之主張及對被上訴人所為抗辯之回應，容與上開民事訴訟規
    範意旨有間。
  ㈡因之，本院在原審判斷、認定「上訴人為貸與人（契約顯名
    之貸與人）情形」、「被上訴人依○○○之指示及○○○已受領清
    償」、「被上訴人已依債務本旨清償完畢」的基礎上，並依
    卷證闡明兩造應為完全陳述之方向後，綜合全辯論意旨及卷
    證，以延續原審系爭契約之名義人之基礎，分析論斷陳億成
    之請求權、上訴主張有無理由時，自應將被上訴人所主張○○
    ○具有完整貸與人權限等抗辯，一併置於陳億成所稱代理權
    之權限範圍脈絡層次中，即以原審判斷為基礎，就兩造各自
    所為兩極端主張、攻防建構而成同一層面之爭執區間（範圍
    ），予以判斷，並先行審斷○○○在系爭契約之權限時，依卷
    證論斷○○○之權限是否如陳億成事後所稱僅有代為簽約權限
    ？或有如被上訴人所稱具有完整行使貸與人權能，而得指示
    債務人清償方式，並有權受領債務人之債務清償？此等從「
    同一層面兩造各執○○○之資格、權限兩端」，所為審理評價
    之敘述與論斷，並非事實審法院「自認主張或自認事實」，
    而是在兩造關於本件請求權攻防情境上，依全辯論意旨勾稽
    卷證而論斷○○○權限範圍之爭執（僅有代為簽約之權限，或
    有指示如何清償、受領清償之權限等），所必循之脈絡或路
    徑。
  ㈢準此，陳億成本於貸與人資格而起訴形成兩造權利義務之爭
    執，依兩造於原審各自主張、抗辯及於本院補充之陳述，本
    件應審理論斷之爭點與順序，可略攝為：
  ⒈陳億成能否推翻原審關於被上訴人已依債務本旨而清償之判
    斷，即：被上訴人主張已依○○○之指示而清償系爭債務是否
    合於本件債務清償本旨？陳億成事後所主張○○○僅具有代為
    簽約之權限，是否與事實相符？是否可對抗被上訴人（系爭
    契約借用人）？
  ⒉陳億成以貸與人自居，卻未提出「債權證書」原本或正本之
    法律效果？反之，債權證書之原本或正本均已由被上訴人取
    回，而列為原審不爭執事項，則被上訴人抗辯本件應推定債
    務消滅乙情，是否於法有據？
  ⑴陳億成於本院始另主張「顏秀香於105年10月26日匯款570萬
    元、430萬元合計1000萬元」之匯款性質、或目的是否為「
    預付利息」？陳億成進而主張因信任被上訴人已「預付利息
    」1千萬元，始同意被上訴人暫取回部分「債權證書」之陳
    述是否可信？
  ⑵陳億成關於未能提出「債權證書」之陳述如「未索取」、「
    歸還原因：「暫取回」或「暫交還」等主張，能否推翻民法
    第325條第3項之推定效果？
  ⒊陳億成對被上訴人吳福禱主張不當得利請求權是否有理由？
陸、本院心證理由：
一、上訴人陳億成並不能推翻原審關於被上訴人已依債務本旨清
    償之判斷--由陳億成、○○○與被上訴人三方在系爭契約資格
    、權限關係與相關金流之分析，可見本件債之關係應認已消
    滅：
  ㈠貸與人一方具有雄厚資金、且有豐富之民間借貸經驗與專業
    能力之社會脈絡：
  ⒈被上訴人自原審即質疑陳億成為民間放款業者，雖為陳億成
    所否認（原審卷第216-217頁），嗣陳億成雖稱會陳報本身
    職業然迄未陳報（本院卷第305頁），卻又自承其個人知悉○
    ○○在幫忙作民間借貸仲介，有跟○○○講說其有能力提供資金
    等語（本院卷第94頁）。
  ⒉陳億成雖否認其為放款業者，然證人○○○則證稱自己有在做金
    錢借貸，並因與老闆紀○○一起認識陳億成（本院卷第137頁
    ），可見陳億成在民間借貸行業，有與同具民間借貸豐富經
    驗之各金主彼此相互往來事實，益可見陳億成確有經由放貸
    賺取利息之事實與豐富交易經驗。
  ⒊此外，依107年度重訴字第570號判決附表一編號6，陳億成於
    該案自承有以「○○○名義匯款1000萬元予○○○」一情，正揭露
    陳億成有利用具放款經驗之他人（○○○）名義放款予○○○之情
    事，而彰顯陳億成關於放款之操作模式與經驗、能力，同有
    不用自己名義或借用他人名義以擴大其放款業務之事實，顯
    非單獨一人在從事放款。
　⒋又依陳億成於107年度重訴字第570號一案所自承與○○○之資金
    往來數量與互動模式，可認陳億成在民間金融借貸資金調度
    之經驗、能力，具有專業性與長期經驗，而非一般無經驗不
    懂自保之人；故陳億成顯現於外之財力、資歷等民間放款專
    業、能力與經驗，應可作為本件判斷基礎或經驗與論理法則
    之依據。
  ㈡因之，由系爭契約之約定內容與文義，比對陳億成所自行提
    出附於107年度中司調字第714號之卷證，並佐以證人即協助
    製作文件之地政士○○○檢閱卷證後所證參與過程（本院卷第3
    05-316），及上開「債權證書」中，確實亦有以○○○為代理
    人之記載等情，可認本件系爭契約之貸與人一方於放貸過程
    ，有專業人員協助製作系爭契約，並同時製作各式「債權證
    書」，益加佐證陳億成具有民間放款長期經驗與專業能力或
    事業規模。
  ㈢本件由陳億成上開民間借貸專業能力、經驗、放款模式等特
    質，及其與○○○間長期信賴關係，再依系爭契約締約過程所
    揭露之權利義務當事人之互動，應可以建構、論斷兩造權利
    義務關係：
  ⒈本件依陳億成所自行揭露之具體事實，與其面對被上訴人抗
    辯之反應等情，在陳億成本於貸與人資格向借用人主張權利
    之請求權基礎上，陳億成至少亦自證○○○在系爭契約簽訂及
    其後關於貸與人與借用人間之互動過程，有完整之權限；由
    此可進而推論○○○獲顯名貸與人之授權含有指示借用人清償
    及受領清償之權限，則○○○所為之法律效果，應及於系爭契
    約顯名之貸與人本人。
  ⒉因之，陳億成事後主張○○○僅有代理簽約之權限，不足採信：
  ⑴本件系爭契約涉及4千萬元本金，所約定借貸期間為105年7月
    27日起至同年10月26日，屆期後，兩造在○○○於107年2月6日
    死亡前，未曾直接接觸或有何對帳、催討之事實。勾稽原審
    卷證更未見陳億成曾在原審主張其有與被上訴人重新約定借
    貸期間或展期清償、預付利息、返還供擔保用之所有權狀等
    情事；惟此等情事或事證，與貸與人自身權益具有重大利害
    關係，然卻未見陳億成為主張，可見陳億成在契約到期後之
    表現行為，與其臨訟所稱未清償等陳詞，顯然不合。
  ⑵此外，陳億成亦自承其在○○○死亡前，未曾與借用人一方接觸
    ；陳億成雖自承於○○○死亡前、後，曾就其與○○○兩人間之金
    錢往來要求對帳及爭執，然並不包括本件4000萬元（本院卷
    第103頁及107年度重訴字第570號卷證）。
  ⑶尤其，陳億成至遲於105年9月13日即未再持有上開2筆土地、
    建物1筆之土地、建物所有權狀等③-⑤「債權證書」，而上開
    2筆土地、1筆建物更兼具「抵押權、流抵約定」之標的，貸
    與人一方若未持有上開權狀，等同債權已失去主要擔保；然
    從105年9月13日以迄○○○死亡前，未見2人有何爭執，可見本
    件4000萬元借貸，至少在○○○死亡前，並無未清償等爭執情
    事。
  ⒊陳億成自原審即稱有授權○○○處理借款事宜（原審卷第217頁
    ），並稱○○○收了佣金就應幫上訴人負責等語（本院卷第97
    頁），可見陳億成同認○○○有為貸與人一方向借用人收取債
    權或指示清償方式、接受債務清償之權限，始合於其所稱向
    其負責之理趣：
  ⑴陳億成遲於本院始更異先前主張，然經被上訴人當庭質疑時
    ，亦自承一切都聽○○○所說（本院卷第97-101頁），嗣法院
    闡明其應說明清楚時，陳億成亦稱「都是聽○○○跟我講的，
    沒有接觸過被上訴人」（本院卷第96頁、106頁）。
  ⑵再由陳億成先前自承本件債權證書之保管持有情形為「聲請
    人（陳億成）委由第三人○○○先生將相關文件保管存放於保
    險箱（第三人○○○先生所有），聲請人僅保留影本。」（107
    年度中司調字第714號調解卷第3頁），已見○○○的權限、責
    任，非僅止於為陳億成代理簽約而已。
  ⑶又從陳億成所述○○○取回債權證書過程：「我將權狀交給○○○
    帶回去」、「（問：關係已經到了可以完全信任他的程度？
    ）我認為他應該幫我負責」（本院卷第96-97頁），可見陳
    億成信任○○○有代替其持有債權證書之權限，並有為其負責
    之義務。
  ⑷從一般借貸經驗法則，就貸與人一方而言，用以擔保債權之
    票據等債權證書或文件，在未清償前，理應由貸與人一方自
    行保管中，然陳億成卻願將之交付予所稱代理人○○○，顯見
    陳億成對○○○之信任與授權，已達等同承認○○○可代為行使貸
    與人一方之權利。
  ⑸因之，陳億成既以貸與人本人自居，並自承○○○為其代理人，
    則其授與之代理權限，由「債權證書」可聽由○○○保管、暫
    取回等債權債務接洽全程，經佐以陳億成於被上訴人提出抗
    辯後，仍未能具體回應被上訴人多次抗辯所稱：由另案訴外
    人○○○借款模式，陳億成、○○○、○○○3人間等他案之實際互動
    模式，與本件相同；然陳億成卻主張他案係○○○向其借款，
    而依○○○請求直接匯款予○○○，陳億成匯款後，亦未直接與○○
    ○互動，僅向○○○說明已匯款乙情，益加可見○○○確有為貸與
    人一方指示清償方式及受領債務清償之權限。
  ⒋再佐以陳億成自承另案判決附表一編號6，是依○○○指示而於1
    05年10月20日以○○○名義匯款等情；況且，陳億成於107年2
    月6日○○○死亡前，早於同年1月23日即要求與○○○對帳，然依
    其於107年度重訴字第570號一案及本案之陳述，陳億成並未
    將本件4000萬元，列入與○○○應對帳之標的，復稱該案與本
    件無關；參以原審所整理上開不爭執事項，益證明在○○○死
    亡前、後，陳億成面對被上訴人所主張依○○○指示匯款，及
    由○○○受領之事實，並無爭執。
  ⒌承上，本件依陳億成所自承之事證，及○○○在本件借貸權利義
    務關係之參與、介入等具體事實，在在顯示出○○○具有為貸
    與人一方全權、全程處理系爭借貸之權限，則被上訴人與○○
    ○之關於本件借貸契約之簽訂與其他履約過程之互動事實，
    其效力應及於以貸與人身分自居之陳億成本人。若陳億成欲
    為相反主張，自應由其負舉證責任，然陳億成臨訟所為陳述
    、主張或舉證，並未能提出具體之反證。
  ⒍基此，從系爭契約之權利義務主體間互動等事證，足信○○○有
    為貸與人一方受領清償之權限；至於貸與人一方與○○○間之
    內部關係，非本件審理範圍，並可先認定：
  ⑴從○○○與借用人間之往來互動各情，佐以陳億成自承只要○○○
    有所告知，陳億成即會依○○○所言完全配合等情，益加彰顯
    陳億成對○○○是言聽計從，衡以一般社會經驗，足以表徵陳
    億成事後所稱只授權○○○簽約權限等語，與事實不合，應認○
    ○○具有為貸與人與借用人互動，並指示清償事宜及有為貸與
    人受領清償之權限。陳億成事後所言○○○僅具有代為簽約之
    權限云云，不能用以對抗被上訴人（系爭契約借用人）。　
    　
  ⑵陳億成與○○○間之互動，非止於陳億成臨訟所稱○○○僅 有居間
    及代理簽約之權限，或僅有參與系爭借貸前段簽約過程而已
    ；在陳億成以貸與人本人資格自居，並主張○○○為其代理人
    之基礎，由上開互動事證及兩造攻防之反應等情，應認○○○
    有為出名貸與人行使權利履行義務之權限，即應肯認○○○具
    有指示借用人如何清償，及為貸與人受領清償之權限，陳億
    成自應承受○○○與借用人間關於系爭契約所衍生具體互動之
    法律效果。　　
  ⑶陳億成為貸與人一方顯然完全相信、承認○○○與借用人間之行
    為，則本件應認○○○有為貸與人一方指示借用人清償方式，
    與為貸與人一方受領清償之權限，方符合陳億成所稱「○○○
    應向其負責」之真意。
  ㈣被上訴人主張已依○○○之指示而清償系爭債務之抗辯，合於債
    務清償本旨之分析：
  ⒈按依債務本旨，向債權人或其他有受領權人為清償，經其受
    領者，債之關係消滅。民法第309條第1項定有明文。
  ⒉○○○既具有為貸與人一方代為處理本件債權債務之完全權限，
    應認○○○有為貸與人受領清償之權限，復因貸與人一方原所
    保有之債權證書，均經過○○○而由債務人取回，自應受債權
    債務消滅之推定；此外，陳億成迄本院言詞辯論終結時，更
    未能反證推翻：
  ⑴關於本件系爭契約之借款期間到期日為105年10月26日，以迄
    實際經手或代理之○○○於107年2月6日死亡前，逾1年3個月期
    間，未見貸與人有何具體追索或求償之作為等說明，陳億成
    於○○○死後，始再事爭執云云，與一般債權人追索之經驗與
    事理均不相合。
  ⑵陳億成於本院雖稱應調查被上訴人所稱上開清償過程之資金
    來源等抗辯，然就如同其所宣稱其只要能證明當初4千萬元
    由其帳戶匯出，即可證明其為本件系爭契約之貸與人之陳詞
    ；同理，被上訴人已證明其依○○○之指示而為匯出款項，○○○
    於事後亦如數受領相等金錢，則被上訴人所為清償，已生效
    力，自無再證明資金來源之義務，民事法院亦無再向他人清
    查資金來源之必要與依據。
  ⑶依前述陳億成自承○○○應向其負責，參以前述陳億成與○○○間
    之互動關係；尤其，從顯名貸與人一方自始均未曾與借用人
    接觸，已可見借用人主張○○○具有受領清償之權限並非無據
    ；再從，當○○○為貸與人一方受領清償時，同時交還系爭契
    約所明列且經證人翁昭蓉協助製作之「債權證書」（原本或
    正本），益加可見借用人確實是依循債務本旨而向受領權人
    為清償，並取回系爭契約所載之全部債權證書。
　⑷因之，陳億成就被上訴人已依○○○指示而為清償之事實，自原
    審即經兩造與原審法院一同經由協議而列為不爭執事項，陳
    億成應受此不爭執事項之拘束，即應認被上訴人本於借用人
    之地位，已依陳億成所稱代理人○○○之指示，而向有受領權
    人○○○清償系爭債務，並由○○○受領，合於債務清償本旨。　
  ⒊一如原審所判斷，被上訴人已依○○○指示匯款，並連同○○○自
    己之匯款共認購訴外人○○公司4500萬元普通公司債，再由訴
    外人○○公司贖回而匯款4587萬3796元入○○○指示之帳戶等事
    實，均與兩造所不爭執之事實（見原審不爭執事項㈣、㈤、㈥
    即前述不爭執事項⒋- ⒍）並據證人○○○於原審具結後證言明
    確，陳億成雖於本院欲再傳證人以彈劾證人，然陳億成於原
    審既已委由專業律師同認上開不爭執事項，且依前述陳億成
    與○○○、證人○○○等人之金錢交流模式，○○○確有完全權限與
    借用人互動，陳億成於○○○死後，臨訟始試圖否認○○○之權限
    ，自不可採。
  ⒋故○○○既有為貸與人處理借貸事宜之完整權限，其指示借用人
    並收受該款項之行為，即應發生借用人對貸與人之清償效果
    ，堪認系爭契約債之關係消滅，兩造間已無借貸關係存在。
二、系爭契約所建立之債權債務關係，同有適用民法第325條第3
    項規定「債權證書已返還者，推定其債之關係消滅。」之分
    析：
  ㈠系爭契約之債權債務早在契約到期日後，以迄○○○死亡前，並
    無爭執：
  ⒈本件系爭契約之借款期間明定為105年7月27日至同年10月26
    日。陳億成雖曾於107年2月9日即○○○死亡後第3天即檢具上
    開債權證書之影本（均附於107年度中司調字第714號卷第4 
    -45頁）作為向被上訴人3人主張債權之憑據，由上開債權證
    書資料，可見系爭4000萬元之擔保充分，然陳億成卻又自動
    撤回調解，未再爭執或直接轉為訴訟程序，已見其情虛。
  ⒉嗣陳億成另案向○○○之繼承人主張「○○○個人自104年9月6日至
    105年10月20日間共向其借款8000萬元未還」，先以107年度
    司促字第14251號聲請核發支付命令，惟因○○○之繼承人於【
    107年7月11日】即具狀聲明異議（原審法院同日收狀，旋轉
    由民事庭於107年8月13日改分107年補字第1557號命補繳裁
    判費，再於【107年9月21日】由原審改分107年度重訴字第5
    70號清償借款事件（參見107年度重訴字第570號卷證），然
    均未提及本件4000萬元債權債務。
  ⒊承上，陳億成與○○○間有無糾紛，仍屬其內部關係，復據比對
    時間次序與爭訟內容，更可見陳億成確實未將本件納入與○○
    ○或其繼承人之爭執項目，形式上已見系爭契約貸與人一方
    同認本件在○○○生前，並無尚未清償等爭執情事。
  ⒋況且，系爭契約苟有陳億成所稱尚未清償情事，然本件借貸
    金額達4千萬元，陳億成又稱本件與上開107年度重訴字第57
    0號清償借款事件無關，而本件貸與人一方又有專業放款經
    驗，卻從系爭契約之借款到期日105年10月26日，以迄實際
    經手或代理之○○○於107年2月6日死亡前，逾1年3個月期間，
    未見貸與人有向借用人一方為具體追索或求償之作為，遲至
    上開107年度重訴字第570號清償借款事件審理數月經○○○之
    繼承人一再抗辯後，始於107年11月27日具狀提起本件訴訟
    ，所檢據之證據，卻僅有系爭契約影本及105年7月27日之匯
    款單（原審卷第17頁所示日期及第11頁收文戳、第21-25頁
    證一、證二），則從陳億成所稱被上訴人欠債未還之追索過
    程與不能提出「債權證書」原本或正本等情，確實與一般民
    間借貸經驗與事理不符。
  ⒌復就債權證書觀點而言，陳億成於107年11月27日才向原審提
    起本訴，同年月29日分案，然陳億成於107年11月27日具狀
    向原審提出本件訴訟卻僅有前述系爭契約影本、匯款單一紙
    ，未見前向原審法院「聲請調解」時，所檢具之「債權證書
    」影本。佐以陳億成於原審自承「原告這邊沒有取得土地權
    狀辦理抵押權相關資料，訴外人○○○只有交給原告借款契約
    書及本票等資料」（原審卷第109頁），已見陳億成起訴之
    主張、陳述，與107年度中司調字第714號卷第4-45頁等卷證
    不符。再依陳億成更自承「債權證書」中之「本票」遺失後
    ，並未申請公示催告等保全處分等情，益加可見其並無對債
    權證書已不在身邊一節，為任何補救用以擔保系爭4千萬元
    債權之作為，更顯與民間借貸經驗或一般人事後會補救權利
    之社會經驗不合。
  ⒍尤其，陳億成所陳述未能提出債權證書之原因，前後參差不
    一；本件追索時機，係在出面簽約之○○○死亡後，然陳億成
    除未將本件貸款列入與○○○繼承人之他案追償標的外，其雖
    於○○○死亡後，始為本案請求，然卻無任何債權證書原本或
    正本可憑，更見其在○○○死後，毫無系爭契約之債權尚未消
    滅之具體憑據。
  ⒎綜上，依此種種客觀事證與事理分析，彰顯陳億成關於系爭
    契約之債權債務關係，早在○○○生前，已因○○○有受領情事，
    而無爭執。
  ㈡承上，被上訴人自始即抗辯已取回系爭契約所約定作為債權
    證書之本票、權狀、契約書等文件，而陳億成未能反證；故
    本件經參諸上開時間歷程、債權證書之持有等說明，本件應
    依上開民法第325條第3項規定，推定兩造間債之關係消滅。
  ㈢至於陳億成事後臨訟更異前詞所稱其他各種暫交還、遺失等
    主張，乃是能否採信，或能否用以推翻上開推定之問題（下
    詳）。
三、陳億成在二審始主張因信任被上訴人已「預付利息」1千萬
    元，始同意被上訴人暫取回「債權證明」之陳述，不能推翻
    民法第325條第3項之推定效果之分析：
  ㈠陳億成臨訟所稱信任被上訴人已「預付利息」1千萬元，才同
    意被上訴人經由○○○暫取回「債權證書」云云，並無關聯性
    ：
  ⒈顏秀香早於105年10月26日即匯1000萬元入陳億成帳戶，有匯
    款單二紙附卷可憑（本院卷第39頁），即此2紙匯款單之證
    據，早在陳億成起訴前，乃至聲請調解程序前，已經存在；
    參以陳億成在聲請調解程序、一審起訴、審理等程序，均有
    專業律師協助；然陳億成卻遲於本院審理即上訴第二審程序
    才提出此主張，已有不當。
  ⒉陳億成於109年4月24日當庭稱「（問：你怎麼知道匯1千萬元
    是要支付利息？）因為四千萬元在105年10月26日就到期，
    但○○○跟我講說他們要續借，債務人沒跟我聯絡，但是有收
    到顏秀香傳來加起來1千萬元的匯款單。有這個1千萬元、借
    據、本票都在我手上，加上3千萬元很順利收回，綜合上開
    情節我認為可以再續借，所以將權狀交給陳俊帶回去。」（
    本院卷第98頁），依陳億成上開陳述，其係因收到上開1千
    萬元後，才將權狀交給○○○帶回去，亦即陳億成本人所以同
    意交還債權證書，係以見到「預付利息」之1千萬元匯款單
    為前提。
  ⒊惟陳億成於109年10月26日則另以書狀改稱其於「105年9月13
    日」即將土地與建物所有權狀交給○○○（本院卷第229頁）。
  ⑴承上，從陳億成事後所稱返還債權證書之時間，與臨訟所稱
    知悉、確認「預付利息之時間」，時序明顯不符等情，已足
    以認定陳億成已自承「交還權狀」與「預付利息」間，並無
    任何關聯性。
  ⑵至此，陳億成臨訟所稱信任被上訴人已「預付利息」1千萬元
    ，始同意被上訴人暫取回「債權證明」之陳述，兩者間，既
    無關聯性，則陳億成臨訟所稱因信賴1千萬元預付利息云云
    ，與事實不合，顯不足以作為推翻民法第325條第3項推定效
    果之依據。
  ㈡退而言之，依陳億成於聲請調解書之書狀所自陳「還款期限
    需延至106年底方能與利息一併清償」（107年度中司調字第
    714號調解卷第3頁），並無「預付利息」之主張。且陳億成
    固稱有收到顏秀香傳過來加起來1千萬元之匯款單（本院卷
    第96頁、39頁），然經被上訴人當庭質疑時，則改稱是顏秀
    香傳給○○○，○○○再以「LINE」方式傳給陳億成（本院卷第00
    0 -000頁），益加佐證陳億成與被上訴人乃至顏秀香間，在
    ○○○死亡前，均未曾直接見面或接觸。
  ⒈陳億成為了證明上開1千萬元匯款之性質，乃聲請傳喚證人○○
    ○，期能證明顏秀香早於105年10月26日即匯1000萬元為「預
    付利息」，以否認被上訴人所稱係為了清償對○○○之借款，
    可見○○○為其友性證人，而證人具結後始為證述，亦無甘冒
    偽證之虞，其證言亦無不可信之跡證。
  ⒉然證人○○○先證述雖與陳億成已交往五年了，但證人與陳億成
    間，並無金錢往來；復證稱證人與被上訴人間確有2千萬元
    借貸關係，且全由○○○安排放款與清償事宜，未曾與被上訴
    人見過面等語（本院卷第137頁）。
  ⒊依證人所言，其與被上訴人間2千萬元借貸關係之借貸過程，
    與被上訴人主張之清償方式大致相符，其中1千萬元更是經
    由○○○以現金支付清償，已見○○○同樣有為貸與人（證人）指
    示借用人清償方式之權限或同樣之參與模式。
  ⒋佐以另案107年度重訴字第570號判決附表一編號6陳億成主張
    有於105年10月20日以○○○名義匯款1000萬元予○○○，由○○○提
    供票號0000000面額4000萬元本票作為擔保一節（本院卷第2
    87頁），此部分業經本院曉諭，兩造應就上開判決關於資金
    流程部分，即判決附表所示內容表示意見，並調卷（本院另
    影印附卷）及通知兩造到院閱卷，兩造同稱以書狀表示意見
    （本院卷第304、364頁、331、325頁、365頁），並作為本
    件辯論依據等情，可見：
  ⑴陳億成於該他案主張該1000萬元之源由為：○○○於105年10月2
    0日向陳億成借1000萬元，並由陳億成於匯款時要附加註記
    「○○○」之名義，陳億成乃如約如數匯出1000萬元及註記○○○
    名義，陳億成並明確主張此部分為○○○向其借款（即107年度
    重訴字第570號判決附表一編號6）即○○○以105年10月20日先
    向陳億成借1000萬元，作為清償○○○為○○○放款（或轉介借予
    被上訴人）之債務。
  ⑵其後，○○○乃要求被上訴人就其以○○○名義放款予被上訴人之2
    千萬元中1000萬元，於同年月26日匯入陳億成帳戶，作為被
    上訴人清償對○○○之欠款，○○○則據以為清償陳億成所主張○○
    ○有於105年10月20日向陳億成所借之1000萬元。
  ⑶上開金錢來往模式，陳億成係主張債之關係存在陳億成與○○○
    兩人間，但同有依○○○指示匯入他人帳戶情事。
  ⒌若依陳億成本於貸與人立場所為陳述，固重複稱據○○○所言是
    被上訴人為了暫取回權狀，而預付利息云云。然經兩造相互
    詰問，陳億成只能推諉「據○○○所告知」云云，卻與上開○○○
    在權狀影本具名「暫取回」所附記之時間順序明顯相反，且
    兩造間更無展期之書面等約定，可佐證陳億成臨訟所言，顯
    與前述民間放款經驗及其自己歷來之陳述，明顯不合，應屬
    事後剪裁拼湊之飾詞。
  ⒍反之，被上訴人一方所為陳述，其日期時序，或兩造與證人○
    ○○所述○○○歷來之金錢調借、放款模式，均大致相符。再佐
    以證人○○○證稱其亦有資金透過○○○放貸，而為貸與人身分，
    並無積欠或爭執不清情事，且與借用人間，同樣未曾見面、
    接洽，則證人與○○○、借用人間之互動模式，與陳億成、○○○
    與借用人間之金錢往來模式，容屬相同，確可供本件案情參
    考，而彈劾陳億成臨訟始主張「預付利息」之可信性；因之
    ，此部分自應以被上訴人否認有預付利息之抗辯為可採，自
    可進而認定陳億成確實不能舉證推翻「債之關係消滅」之推
    定。
四、上訴人其他關於未持有「債權證書」之陳述，如「未索取」
    或歸還原因：「暫取回」或「暫交還」等主張，均不能推翻
    民法第325條第3項之推定效果之分析：
  ㈠依民法第325條第3項推定效果之規定意旨，債權人若主張非
    因債務清償或非因債之關係消滅而喪失或未能提出相關債權
    證書者，自應由系爭借貸之債權人一方負舉證責任。
  ⒈就保管方式而言，依陳億成先前之聲請狀所稱「聲請人委由
    第三人○○○先生將相關文件保管存放於保險箱（第三人○○○先
    生所有），聲請人僅保留影本。」（107年度中司調字第714
    號調解卷第3頁），即依陳億成第一次所稱保管人而言，除
    未見陳億成與○○○間，曾有交涉或交付而改由陳億成自行保
    管之情事、憑據外，適亦彰顯前述○○○有基於「債權證書」
    保管、持有之權限，而得為貸與人受領清償之權限，以能即
    時出示債權證書予借用人，而證明其有為貸與人指示清償方
    式與受領清償之權限。
  ⒉就所稱暫時返還債權證書之原因而言，陳億成於109年4月24
    日主張「（問：權狀歸還原因？）○○○說被上訴人說要【做
    測量】，需要用到，暫時拿回去。」（本院卷第100頁），
    然其先前於107年2月29向原審法院聲請調解時，所出附於調
    解卷第21頁者，則註記為：「105年9月13日暫取回設定」、
    「土地2筆建物1筆」；可見陳億成臨訟所稱先返還部分債權
    證書之原因、理由，有陳億成當庭所言【做測量】、○○○簽
    名記載【設定】之不同。
  ⒊再對照陳億成所稱暫交還之時間，有105年10月26日與105年9
    月13日（本院卷第229、233頁）之歧異：
  ⑴陳億成固稱「因為105年10月26日是還款日，他們要取回權狀
    ，如果沒有匯款利息，我不會將權狀還給對方，所以是為了
    取得我的信任，而且如果不匯（會）利息，理論上我會跟他
    們要四千萬元。」（本院卷第106頁），陳億成主張因為有
    「預付利息」，即因顏秀香已於105年10月26日匯入1000萬
    元（本院卷39頁），才相信而交還權狀。
  ⑵然依陳億成自行提出註記為「105年9月13日暫取回」、「土
    地2筆建物1筆」之影本所示，時間順序是於105年9月13日即
    交還權狀，而與105年10月26日匯入1000萬元之時序不同，
    可見借用人顯非如陳億成臨訟所言以匯款「預付利息」博取
    信任，而取（借）回權狀。
  ⒋進而勾稽上訴人所提出之同一份（權狀字號104雲斗地字第00
    0000號）「斗六市○○段00地號」土地所有權狀影本：
  ⑴109年10月26日向本院提出附於本院卷第233頁者，上面註記
    為：「105年9月13日暫取回」、「土地2筆建物1筆」。
  ⑵然107年2月29日向原審法院聲請調解時，所提出附於調解卷
    第21頁者，則註記為：「105年9月13日暫取回設定」、「土
    地2筆建物1筆」。
  ⑶相互勾稽可見先提出之影本，有【設定】2字，其後提出之影
    本則無「設定」2字，已見陳億成關於書證影本內容文義，
    容有變造之嫌。
  ⒌再就供擔保債權之債權證書之不動產權狀內容而言，勾稽107
    年度中司調字第714號卷證，陳億成於聲請調解書之書狀記
    載，與實際檢送作為證據方法之資料影本，有多出「大里市
    ○○段00地號土地、大里市○○段○號000建物」與系爭契約定為
    「新北市○○區○○段000○000地號（土地2筆）、0000建號（建
    物1筆）」即合計有「4筆土地、2建物」與，「3筆土地、2
    建物」之不同。
  ⒍此外，107年2月29日向原審法院聲請調解時所出附於調解卷
    第21頁者，交由○○○於「105年9月13日暫取回設定」者，亦
    僅「土地2筆、建物1筆」；然經勾稽對照系爭契約之約定及
    由證人即地政士○○○協助製作上開債權證書，貸與人一方至
    少應還保有下列：①借款契約書（兼作借據）、②本票2紙⑤《
    土地登記申請書》、⑥《土地建築改良物抵押權設定契約書》、
    ⑦《土地所有權買賣移轉契約書》《建築改良物所有權買賣移轉
    契約書》⑧契稅申報書、⑨土地增值稅（土地現值）申報書2份
    、⑩不動產買賣契約書，乃至未被暫取回之「新北市○○區○○
    段000○000地號土地2筆、建號3972」計三紙土地所有權狀等
    供擔保之「債權證書」，然迄本院言詞論終結時，陳億成仍
    未能提出上開並未暫還之債權證書原本或正本。
  ㈡又陳億成在面對被上訴人質疑時，承認關於「本票」部分，
    並未有公示催告、除權判決等保全行為；佐以陳億成自系爭
    借貸之簽約、聲請調解程序、原審審理等程序，均有專業人
    員協助情況下，以迄本院言詞辯論終結時，猶未有任何保全
    票據權利等行為之事後反應，顯與常情有異；遑論其先前關
    於債權證書之保管、交付等自陳事實，在在與一般貸與人對
    擔保債權之債權證書之保管等民間借貸人之經驗、事理，明
    顯相違。
  ㈢此等攸關系爭契約擔保之「債權證書」，豈可臨訟時，始推
    諉由○○○置放保管箱或不知原因、時間而遺失，甚至諉稱未
    索取（原審卷第166-167頁），除見陳億成臨訟所言前後不
    一外，復與其具有長期民間放款經驗與專業能力，及於放貸
    過程，有專業人員協助製作系爭契約，並同時製作各式債權
    證書等主、客觀事實不合。
  ㈣準此，上訴人臨訟飾詞，與其自行揭露之主、客觀事實，均
    有不合，殊不能採憑，自不足以推翻民法第325條第3項規定
    「債權證書已返還者，推定其債之關係消滅。」之推定。
五、末查，陳億成備位聲明，主張本於不當得利之法律關係請求
    被上訴人吳福禱返還於107年7月27日所受領之4000萬元部分
    ：陳億成為系爭契約顯名之當事人，應認兩造間在存有系爭
    4000萬元借貸關係，然借用人一方已依債務本旨向有受領權
    人為清償，並經受領，業如前述；則被上訴人吳福禱本於系
    爭契約之約定，而有受領4000萬元之原因關係，並非無法律
    上原因而受有不當得利，是以陳億成另依民法第179條規定
    請求被上訴人吳福禱返還4000萬元，於法無據。
柒、綜上所述，上訴人陳億成先位聲明依據消費借貸之法律關係
    ，請求被上訴人給付5300萬元，及其中4000萬元自106年7月
    27日起至清償日止按年息百分之5計算之利息；備位聲明依
    據不當得利之法律關係，請求被上訴人吳福禱給付4000萬元
    ，及自105年7月27日起至清償日止按年息百分之5計算之利
    息，均於法無據，不應准許。從而，原審為上訴人敗訴判決
    ，並駁回其假執行之聲請，核無不當。上訴論旨指摘原判決
    不當，求予廢棄改判，為無理由，應駁回其上訴。
捌、本件事證已臻明確，上訴人其他主張與聲請調查證據等，容
    屬其企圖利用訴訟程序以摸索調查方式，臨訟搜尋是否有可
    彈劾其於原審所整理、協議為不爭執事項及被上訴人依○○○
    指示並受領之資金來源，除與調查證據等程序規範不合外，
    亦與兩造於原審所協議整理之不爭執事項效力不符，復與其
    所稱不應再舉證自身資金來源之同一事理相悖；另其要求傳
    喚顏秀香等與上開所稱1000萬元預付利息，則與其所稱因信
    賴有該1000萬元利息匯入才同意將權狀交予○○○之時間次序
    與事理均明顯不符，更與另案自承以○○○名義匯款1000萬元
    借予○○○之情節矛盾，可認上訴人其他攻防主張與聲請調查
    證據等，均不合「防禦方法，顯失公平者」等要件，本院經
    綜合兩造全辯論意旨，並勾稽卷證後，認均無再調查或贅予
    分析必要；此外，本院依卷證資料固應同認兩造間確為系爭
    契約當事人，然從上訴人自陳事證應認○○○有指示清償方式
    及受領清償之權限，且上訴人並未能提出系爭契約之其他債
    權證書等事證，可認債務人即被上訴人已依清償債務之本旨
    而如數清償，貸與人一方復未能舉證推翻債之關係已消滅之
    法律推定效果；因之，兩造其餘之攻擊或防禦方法及所用之
    證據，經本院斟酌後，認為均不足以影響本判決之結果，不
    另論述。
玖、據上論結，本件上訴為無理由，爰判決如主文。 
中　　華　　民　　國　 110　　年　　4 　　月　　14　　日
        　　         民事第三庭  審判長法　官  黃玉清
　　　　　　　　      　　 　      　  法　官  葛永輝
                                    　 法　官  涂秀玲
正本係照原本作成。          
如不服本判決，應於收受送達後二十日內向本院提出上訴書狀，
其未表明上訴理由者，應於提出上訴後二十日內向本院補提理由
書狀（均須按他造當事人之人數附繕本）。
上訴時應提出委任律師或具有律師資格之人之委任狀；委任有律
師資格者，另應附具律師資格證書及釋明委任人與受任人有民事
訴訟法第四百六十六條之一第一項但書或第二項所定關係之釋明
文書影本。如委任律師提起上訴者，應一併繳納上訴裁判費。 

                                       書記官  王麗英

中　　華　　民　　國　　110 　年　　4 　　月　　14　　日